臺灣高等法院臺中分院刑事判決　　　　96年度上訴字第1935號
上　訴　人　臺灣彰化地方法院檢察署檢察官
被　　　告　甲○○
上列上訴人因被告違反毒品危害防制條例案件，不服臺灣彰化地
方法院96年度訴字第762號，中華民國96年6月12日第一審判決（
起訴案號：臺灣彰化地方法院檢察署96年度毒偵字第1658號），
提起上訴，本院判決如下：
    主  文
原判決撤銷。
甲○○施用第一級毒品，處有期徒刑陸月，減為有期徒刑月，
如易科罰金，以新臺幣壹仟元折算壹日。
    事  實
一、甲○○前曾於民國93年間，因施用毒品案件，經臺灣彰化地
    方法院以93年度毒聲字第702 號裁定，送觀察、勒戒後，認
    無繼續施用毒品之傾向，於93年9 月9 日執行完畢釋放。詎
    其仍不知悔改，基於施用第一級毒品海洛因之犯意，於96年
    2月24日晚上在其彰化縣花壇鄉○○村○○街70號居所內，
    以將海洛因摻水置入針筒內注射方式，施用第一級毒品海洛
    因1次。嗣於同年月27日，經警持臺灣彰化地方法院核發之
    搜索票，至甲○○友人位於彰化縣員林鎮○○路○段166之1
    號搜索時，甲○○適前往上址，經其同意採尿送驗後，呈嗎
    啡陽性反應，而查知上情。
二、案經臺中市警察局第六分局報告臺灣彰化地方法院檢察署檢
    察官偵查起訴。
    理  由
一、上揭犯罪事實，業據被告甲○○於原審及本院審理時坦承不
    諱，且被告於96年2月28日凌晨1時11分許經警採集之尿液送
    驗結果，呈嗎啡陽性反應，亦有臺中市警察局第六分局96年
    2月28日委託檢驗尿液代號與真實姓名對照表、中山醫學大
    學附設醫院檢驗科藥物檢測中心檢驗報告各1紙在卷可稽（
    見毒偵卷第9頁、第7頁）。按海洛因施打進入人體，藉人體
    解毒系統之代謝作用而分解成藥性較低之嗎啡，故於施打海
    洛因之煙毒犯尿液中，可檢出嗎啡煙毒反應，而一般吸食或
    施打煙毒品（或麻醉藥品），8小時內約有80％量於尿中排
    出，24小時後剩餘量之90％再排出，72小時後仍有微量排出
    ，吸食或施打者個人體質不同，其排出時間亦會有所差異，
    尤其成癮者（抗藥性強）其於吸食後120小時內所採之尿液
    ，配合較具公信力之儀器（如氣相質譜儀），仍可能被檢測
    出，從而，被告自白於96年2月28日為警採尿前120小時內之
    96年2月24日晚上，施用第一級毒品海洛因1次，核與事實相
    符。又按施用第一級毒品為犯罪行為，毒品危害防制條例第
    10條定有處罰明文，惟基於刑事政策，對合於一定條件之施
    用者，則依同條例第20條、第23條之規定，施以觀察、勒戒
    及強制戒治之保安處分。又毒品危害防制條例於92 年7月9
    日修正公布，自93年1月9日施行，其中第20條、第23 條將
    施用毒品之刑事處遇程序，區分為「初犯」及「5年內再犯
    」、「5年後再犯」。依其立法理由之說明：「初犯」，經
    觀察、勒戒或強制戒治後，應為不起訴處分或不付審理之裁
    定；經觀察、勒戒或強制戒治執行完畢釋放後，「5年內再
    犯」者，因其再犯率甚高，原實施之觀察、勒戒及強制戒治
    既已無法收其實效，爰依法追訴或裁定交付審理（最高法院
    95年度台非字第296號判決意旨參照）。經查，被告前曾於
    93年間，因施用毒品案件，經臺灣彰化地方法院以93年度毒
    聲字第702號裁定，送觀察、勒戒後，認無繼續施用毒品之
    傾向，於93年9月9日執行完畢釋放等情，有臺灣高等法院被
    告前案紀錄表附卷可參，其於觀察勒戒執行完畢5年內，再
    犯本案毒品危害防制條例第10條第1項之罪，事證明確，其
    犯行洵堪認定，應予依法論科。
二、按海洛因係毒品危害防制條例所定之第一級毒品，不得非法
    施用。核被告所為，係犯毒品危害防制條例第10條第1 項之
    施用第一級毒品罪。被告為供施用海洛因，而持有該級毒品
    海洛因之低度行為，應為施用之高度行為所吸收，不另論罪
    。原判決認被告罪證明確而予科刑，固非無見，惟查：中華
    民國96年罪犯減刑條例已於96年7 月4 日經總統公布，於96
    年7 月16日施行，被告犯罪在96年4 月24日以前，亦有該條
    例之適用，依法應予減刑，原判決未及審酌，而有未合。檢
    察官上訴意旨，以原審未及審酌被告另於96年2 月間某日起
    至96年5 月8 日21時許止，在其位於彰化縣花壇鄉○○村○
    ○街70號之住宅等處，施用第一級毒品海洛因多次（臺灣彰
    化地方法院檢察署96年度毒偵字第2986號。上訴後移送本院
    併辦），指摘原判決不當，為無理由（詳如後述），應予駁
    回。惟原判決既有上述可議之處，自無可維持，應由本院將
    原判決撤銷改判。爰審酌被告曾因施用毒品經送觀察、勒戒
    ，仍未知警惕再犯施用毒品之罪，足見其雖經觀察、勒戒之
    治療程序，仍未能徹底袪除施用毒品遠離毒害，顯未能善體
    國家設置觀察、勒戒機構，協助毒品施用者戒除毒害之良法
    美意，惟念及施用毒品本質上係戕害自身健康之行為，尚未
    嚴重破壞社會秩序或侵害他人權益，及其施用毒品之犯罪動
    機、目的、所生危害及犯罪後坦承犯行態度尚屬良好等一切
    情狀，量處被告如主文第2項所示之刑。又依中華民國96年
    罪犯減刑條例第2條第1項第3款，減其刑期2分之1，並諭知
    易科罰金之折算標準。公訴意旨另以：被告基於施用第一級
    毒品海洛因之包括一罪犯意，自96年2月初某日起至同年月
    24日晚上某時施用毒品海洛因1次（即起訴論罪科刑之犯行
    ）前某時止，在上開居所，另接連施用第一級毒品海洛因2
    次，因認被告此部分集合犯另有毒品危害防制條例第10條第
    1項之施用第一級毒品罪嫌云云；惟按犯罪事實應依證據認
    定之，無證據不得認定犯罪事實；又不能證明被告犯罪者，
    應諭知無罪之判決，刑事訴訟法第154條第2項、第301條第1
    項分別定有明文。次按事實之認定，應憑證據，所謂證據，
    須適於為被告犯罪事實之證明者，始得採為斷罪資料，如未
    能發現相當證據，或證據不足以證明，自不能以推測或擬制
    之方法以為裁判基礎；又認定不利於被告之事實，須依積極
    證據，苟積極證據不足為不利於被告事實之認定時，即應為
    有利於被告之認定，更不必有何有利之證據，最高法院53年
    臺上字第2750號、30年上字第816號、40年臺上字第86號分
    別著有判例可資參照；又按被告之自白，不得作為有罪判決
    之唯一證據，仍應調查其他必要之證據，以察其是否與事實
    相符，刑事訴訟法第156條第2項亦定有明文。公訴人認被告
    此部分犯行認集合犯有毒品危害防制條例第10條第1項之施
    用第一級毒品之罪嫌，無非係以被告之唯一自白為其論據。
    經查，被告雖於檢察官偵訊時，坦承除於96年2月24日晚上
    施用第一級毒品海洛因1次外，另於96年2月初某日起，至96
    年2月24日晚上前，另施用第一級毒品海洛因2次之犯行。惟
    我國於94年2月2日修正公布之刑法，已自95年7月1日起生效
    施行，修正後刑法已廢除連續犯之規定，連續數行為而犯同
    一之罪名，均在新法施行前者，新法施行後，應依刑法第2
    條第1項之規定，適用最有利於行為人之法律；部分之數行
    為，發生在新法施行前者，新法施行後，該部分適用最有利
    於行為人之法律，若其中部分之一行為或數行為，發生在新
    法施行後者，該部分不能論以連續犯（最高法院95年第8次
    刑事庭會議決議意旨參照）；又按海洛因屬中樞神經抑制劑
    ，使用者固會對其產生生理及心理之依賴性，惟施用者是否
    因而對海洛因習慣成癮，仍應視施用者之施用劑量、施用頻
    率及個人耐藥性等因素而定。本件被告雖有上開於96年2月
    24日晚上施用第一級毒品海洛因1次之犯行，然其是否業已
    施用毒品成癮或有施用毒品之習慣，於本案卷內並無相關之
    積極資料足以佐證，是尚難認被告上開經本案判決有罪之於
    96年2月24日晚上施用第一級毒品海洛因1次之犯行，與被告
    所自白伊另有自96年2月初某日起，至96年2月24日晚上前，
    施用第一級毒品海洛因共2次之犯行間，有何包括一罪之實
    質上一罪關係；且本案被告就前揭其有自96年2月初某日起
    ，至96年2月24日晚上前某時，施用第一級毒品海洛因多次
    之供述，除被告之唯一自白外，並查無任何其他之積極證據
    足以佐證證明被告此部分唯一之自白係與事實相符，從而依
    前開刑事訴訟法所定之證據法則，是尚難逕單以被告之唯一
    自白，遽予認定被告有自96年2月初某日起至96年2月24日晚
    上前某時止，另有習慣性施用第一級毒品海洛因2次之犯行
    ；此外，復查無其他積極之證據足認被告有何此部分之犯行
    ，惟公訴人認該部分與前開被告經判決有罪之施用第一級毒
    品海洛因犯行間，具有包括一罪之集合犯關係，爰不另為無
    罪之諭知。
三、檢察官上訴意旨係以：(1)施用毒品者本即具有成癮之病患人
    格特質，且「成癮性」及「濫用性」為立法者認定是否為毒
    品而須管制之必要條件，此觀毒品危害防制條例第2 條之規
    定自明；又立法實務首重以保安處遇方式戒斷行為人毒癮，
    若無法收其實效，始依法追訴處罰，毒品危害防制條例第20
    、23條定有明文。是毒品危害防制條例之立法意旨，已認為
    施用毒品之行為具備反覆、延續之特徵，持續多次施用毒品
    應為此類犯罪之典型或常態，而單一次之施用毒品行為毋寧
    為該犯罪型態之例外。(2)施用毒品者於前次觀察、勒戒或強
    制戒治執行完畢釋放後5 年內已有再犯之情事，縱其第3 次
    再度施用毒品之時點，距前次觀察、勒戒或強制戒治執行完
    畢釋放之時點已逾5 年，仍認其已具成癮性，而觀察、勒戒
    或強制戒治程序已無法遮斷其毒癮，無庸再執行，應逕行追
    訴（最高法院95年度臺上字第517 、1071號、臺非字第59、
    65號判決，及95年第7 次刑事庭會議決議意旨參照），亦可
    知施用毒品者前後施用毒品之時點倘未逾5 年，即認其尚具
    成癮性，而無庸執行保安處分以戒斷其身、心癮，足見司法
    實務上亦肯認施用毒品罪之構成要件行為- 「施用」具有反
    覆實行之特性；據此，對於施用毒品者基於成癮性而反覆施
    用毒品之犯行，應僅評價為一個施用毒品行為已足。(3)依有
    疑則作有利被告之認定法則，倘於刑事訴訟程序上，無積極
    證據資料證明被告係基於個別犯意而施用毒品，當無逕認被
    告係基於個別犯意為之，論以數罪併罰使被告陷於更不利之
    地位，而應認被告係基於成癮性而反覆施用毒品之犯意，成
    立集合犯之實質上一罪，方符合毒品危害防制條例第2 條「
    成癮性」及「濫用性」之立法意旨。尤有甚者，被告業於偵
    訊中供認：伊自96年2 月間某日起，至96年5 月8 日21時許
    止，接連施用第一級毒品海洛因多次，約10日施用1 次等情
    ，更應認其有施用習慣或施用成癮無訛。惟查：按刑法第56
    條連續犯之規定業經修正公布刪除，並於95年7 月1 日施行
    ，而依新法對於上開反覆實施犯罪模式之對應處置，除合於
    「接續犯」或「集合犯」之包括一罪之情形外，則僅能依數
    罪併罰之規定個別處斷。且查：
（一）依最高法院86年度臺上字第3295號判例意旨，數行為於同
      時同地或密切接近之時地實施，侵害同一之法益，各行為
      之獨立性極為薄弱，依一般社會健全觀念，在時間差距上
      ，難以強行分開，在刑法評價上，以視為數個舉動之接續
      施行，合為包括之一行為予以評價，較為合理，方屬接續
      犯之範疇，足見「接續犯」之成立，係以時、空密接性為
      前提要件，即透過對於同一法益之同種類侵害行為繼續不
      間斷之實行，業已稀釋個別行為之獨立性，致使刑法評價
      時將之視為單一、整體之犯罪行為，以符合社會一般人對
      於行為概念之認知，並與行為人之犯罪目的相互結合。是
      施用毒品之人，除於一次施用過程中，密接多次施用毒品
      之動作（如以香煙施用海洛因，或以燒烤方式施用甲基安
      非他命時，點燃後多次吸用之動作）可認是接續行為外，
      其他如於不同時間各次施用毒品之行為，係為滿足各次施
      用毒品慾望所為，顯各具獨立性，尚難認係屬同一行為之
      數個舉動，自無「接續犯」之適用。
（二）至於學理上「包括一罪」概念中，與施用毒品之犯罪型態
      較有關聯者，應屬「集合犯」之態樣。查刑事法若干犯罪
      行為態樣，本質上原具有反覆、延續實行之特徵，立法時
      既予特別歸類，定為犯罪構成要件之行為要素，則行為人
      基於概括之犯意，在密切接近之一定時、地持續實行之複
      次行為，倘依社會通念，於客觀上認為符合一個反覆、延
      續性之行為觀念者，於刑法評價上，即應僅成立一罪。學
      理上所稱「集合犯」之職業性、營業性或收集性等具有重
      複特質之犯罪均屬之，例如經營、從事業務、收集、販賣
      、製造、散布等行為概念者是（最高法院95年度臺上字第
      4686號判決意旨參照）。從而，集合犯應係依一般社會通
      念，特定犯罪行為具有反覆實施之特性，立法者於制定刑
      罰法律之初，亦已認知該種行為類型之反覆性，而有意藉
      由法條中客觀構成要件之行為要素，涵括上開具有反覆實
      施特性之數個犯罪行為，仍僅接受一次刑法之評價為已足
      。
（三）至立法者於制定毒品危害防制條例時，雖因毒品施用者常
      會對毒品產生心理上或生理上之依賴，縱未成癮，亦有導
      致多次反覆施用習慣之可能，因而將施用毒品者定義為「
      病患性罪犯」，先給予觀察、勒戒及強制戒治等保安處分
      之矯正機會，倘經此等保安處分矯正後，施用毒品者仍繼
      續施用毒品，始施以刑罰，可知立法者於立法時，即已將
      須加以刑罰之施用毒品犯行係具有「反覆實施性」之要件
      涵括在施用毒品罪之構成要件中，此乃合理之體例解釋及
      目的性解釋，故施用毒品之犯行，在法律評價上，應該當
      於學理上「包括一罪」概念之「集合犯」中「習慣犯」之
      態樣。然施用毒品者多次施用毒品之犯行，是否應依「包
      括一罪」予以單一之評價，仍應就具體證據判斷之，倘客
      觀積極證據足以認定施用毒品者確有時間相隔非久之多次
      反覆施用毒品之犯行及施用毒品之習慣，固應將此反覆多
      次施用毒品犯行列入「集合犯」範疇而論以包括一罪，始
      屬合理；惟倘無足夠證據足以證明施用毒品者已具有施用
      毒品之習慣或已成癮，自不得僅因其有數次分別施用毒品
      之犯行，遽認應以集合犯加以評價，僅論以一罪，而應就
      其個別獨立之犯罪行為逐一評價並分別論處罪刑。
（四）參酌本次刑法修正依據「刑罰公平原則」之考量，刪除有
      關連續犯之規定，並將含有連續犯性質之常業犯一併全數
      刪除（參見刑法修正草案總說明），其立法理由略為：實
      務上之見解對於「同一罪名」之認定過寬，所謂「概括犯
      意」經常可連綿數年之久，「且在採證上多趨於寬鬆」，
      每每在起訴之後，最後事實審判決之前，對繼續犯同一罪
      名之罪者，均適用連續犯之規定論處，不無鼓勵犯罪之嫌
      ，亦使國家刑罰權之行使發生不合理之現象等語。雖立法
      理由同時稱：對於竊盜、吸毒（施用毒品）之習慣犯，恐
      因數罪併罰而有量刑過重而產生不合理之現象一節，在實
      務運用上應可參考德、日等國之經驗，委由學界及實務以
      補充解釋之方式，發展接續犯之概念，對於合乎接續犯或
      包括的一罪之情形，認為構成單一之犯罪，以限縮數罪併
      罰之範圍，並達罰當其罪，符合罪刑相當原則目的，用以
      解決上述問題。是本次刑法修法理由，刑法有關連續犯、
      常業犯刪除後，原則上應依一行為一罪一罰予以併合處罰
      ，且實務上對於接續犯、集合犯等實質上一罪關係見解之
      變更，僅係回歸法律適用原貌而已，目前階段不應過度擴
      張適用，否則難以符合此次修法刪除連續犯規定之目的。
（五）綜上所述，施用毒品行為就其施用情狀，依社會一般客觀
      上之觀察，認論以一罪為適當時，固非不可參酌集合犯之
      法理，論以包括一罪。惟實務運作上，非如上訴意旨所認
      施用毒品即屬「集合犯」之犯罪，概非以其所有反覆實行
      之行為，皆一律認為包括一罪，仍須從行為人之主觀犯意
      ，自始係基於概括性，行為之時空上具有密切關係，且依
      社會通念認屬包括之一罪為合理適當者，始足當之，否則
      ，施用毒品者，每一個滿足該次毒癮之施用毒品行為，在
      時空上既可明顯區隔，自係各自獨立之施用毒品行為，應
      予併合處罰，如有量刑過重不合理現象，亦可透過法院適
      當之裁量定出罪刑相當之刑期以滋避免、解決。
四、臺灣彰化地方法院檢察署移送併案意旨（即96年度毒偵字第
    2303、2986號部分）另以：被告甲○○於96年2月間某日起
    ，至96 年5月8日21時許止，在其位於彰化縣花壇鄉○○村
    ○○街70號之住宅等處，以針筒注射等方式，約10日施用1
    次，接連施用第一級毒品海洛因多次，因認被告此部分亦涉
    有毒品危害防制條例第10條第1項之罪嫌，而與本案具有集
    合犯之包括一罪關係云云。本件檢察官認被告尚涉有此部分
    施用第一級毒品海洛因犯行，固提出被告之自白及尿液檢驗
    報告為據，堪認屬實。惟海洛因屬中樞神經抑制劑，使用者
    固會對其產生生理及心理之依賴性，惟施用者是否因而對海
    洛因習慣成癮，仍應視施用者之施用劑量、施用頻率及個人
    耐藥性等因素而定；又被告或共犯之自白，不得作為有罪判
    決之唯一證據，仍應調查其他必要之證據，以察其是否與事
    實相符，刑事訴訟法第156條第2項定有明文。經查，本件被
    告其雖自白併案意旨所指之反覆施用毒品之情形，然是否業
    已習慣成癮，卷內並無相關資料足以佐證。況被告於96年8
    月1日具狀答辯：伊係因心情低落，陷於家庭困擾而施用毒
    品，並無施用習慣及施用成癮之情形等語，則被告施用毒品
    海洛因是否已成癮或習慣，顯非無疑；移送併辦意旨認為被
    告此部分施用第一級毒品犯行，與前開事實欄所載之施用第
    一級毒品犯行間，屬於包括一罪之集合犯，為實質上一罪關
    係，容有誤會，從而，檢察官移送併案審理之被告所為，無
    從認與本案有何集合犯之包括一罪關係；再被告於本案犯行
    後、迨併案意旨所載期日，其間亦無任何證據足資證明被告
    有接續施用海洛因之情形，故上開移送併案施用海洛因之犯
    行與經起訴論罪部分之犯行間，明顯可分而具有獨立性，核
    與前揭最高法院86年台上字第3295號判例並不相符，亦難認
    合於「接續犯」之前提要件。準此，併案部分所指被告施用
    毒品行為，應被評價為獨立行為，自當論以數罪而分論處罰
    ，是此部分應退由檢察官另行處理。
據上論斷，應依刑事訴訟法第369 條第1 項前段、第364 條、第
299 條第1 項前段，毒品危害防制條例第10條第1 項，刑法第11
條前段、第41條第1 項前段，中華民國96年罪犯減刑條例第2 條
第1 項第3 款、第7條、第9 條，判決如主文。
本案經檢察官乙○○到庭執行職務。
中　　華　　民　　國　　96　　年　　8 　　月　　14　　日
　　　　　　刑事第七庭    審判長法　官  林  榮  龍
　　　　　　　　　　　　　　　  法　官  江  錫  麟
　　　　　　　　　　　　　　　  法　官  張  惠  立
上列正本證明與原本無異。
如不服本判決應於收受送達後十日內向本院提出上訴書狀，其未
敘述上訴之理由者並得於提起上訴後十日內向本院補提理由書 (
均須按他造當事人之人數附繕本)。
                                書記官  林  育  德
中　　華　　民　　國　　96　　年　　8 　　月　　15　　日
附錄：本案論罪科刑法條全文
毒品危害防制條例第10條第1項：
施用第一級毒品者，處 6 月以上 5 年以下有期徒刑。
